臺灣臺北地方法院民事判決　　　　　　　93年度訴字第972號
原　　　告　百晨企業有限公司
法定代理人　乙○○
訴訟代理人　易定芳律師
受告知人　　內鋼工業股份有限公司
法定代理人　甲○○
被　　　告　太平洋建設股份有限公司
法定代理人　丙○○
訴訟代理人　丁○○
上列當事人間確認債權存在事件，本院於中華民國九十四年三月
七日言詞辯論終結，判決如下：
    主  文
確認受告知人內鋼工業股份有限公司對被告太平洋建設股份有限
公司有新台幣壹萬零佰柒拾元之工程保留款債權存在。
原告其餘之訴駁回。
訴訟費用由被告負擔五百分之一，餘由原告負擔。
    事實及理由
壹、程序方面：
    按確認法律關係之訴，非原告有即受確認判決之法律上利益
    者，不得提起之，民事訴訟法第二百四十七條第一項前段定
    有明文。而所謂即受確認判決之法律上利益，係指法律關係
    之存否不明確，原告主觀上認其在法律上之地位有不安之狀
    態存在，且此種不安之狀態，能以確認判決將之除去者而言
    （最高法院五十二年度台上字第一二三七號、一二四０號判
    例可資參照）。本件原告主張訴外人內鋼工業股份有限公司
    （下稱內鋼公司）積欠其貨款新台幣（下同）4,656,983 元
    ，而內鋼公司對被告有工程款債權，原告並已向本院聲請假
    扣押執行上開工程款債權，惟經被告聲明異議否認內鋼公司
    有可領取之債權，是二造間就內鋼公司對被告有無系爭工程
    款債權顯有爭執，並致原告在法律上之地位有無法保全之不
    安狀態存在，為排除被告對原告聲請假扣押執行所提出之異
    議之不安狀態，且此種不安之狀態能以確認判決將之除去，
    揆諸前揭規定及說明，應認原告訴請確認內鋼公司對被告有
    4,656,983元之工程款債權存在，有即受確認判決之法律上
    利益，是原告提起本件確認之訴，應有確認利益；被告抗辯
    其未否認與內鋼公司間有承攬關係存在，法律關係並無不明
    確之情形，本件並無確認利益云云，惟二造間所爭執者係系
    爭工程款得否假扣押執行，並非承攬關係有無之爭執，是被
    告辯稱本件並無確認利益云云，不足為採。
貳、實體方面：
一、原告起訴主張：原告之債務人內鋼公司積欠原告貨款新台幣
    （下同）4,656,983元，內鋼公司因承攬被告「東西向快速
    公路彰濱臺中縣彰濱快官段第C238標彰化系統交流道工程」
    中之「橋樑交控附掛管路工程」（簡稱系爭工程）對被告有
    工程款債權，內鋼公司實際施作之估驗工程款為20,301,279
    元，扣除保留款1,015,065元及已領款項17,084,508元，尚
    餘已估應付之工程款2,201,715元（原告誤載為2,201,706元
    ）。又依工程合約第六項、第十二條，工程完成應即驗收估
    驗，最後一次估驗係在92年12月10日，在驗收合格後三個月
    內應給付工程保留款1,015,065元。被告代工完成之工程，
    被告既已扣除代工費用，最後一次之工程款1,053,581元，
    被告自應給付。合計上開三款項共計4,270,352元（保留款
    1,015,065元＋已估應付之工程款2,201,715元＋最後一次工
    程款1,053,581元，本院卷第173、174頁）。爰聲明：確認
    內鋼工業股份有限公司對被告有新台幣四百六十五萬六千九
    百八十三元之債權存在。
二、被告則以：內鋼公司承攬之系爭工程約定最高工程總價為21
    ,250,000 元，工程款依系爭工程合約書第四條第一項約定
    係以實作實算之方式為之，並非總價承攬，內鋼公司實際施
    作之估驗工程款為20,301,279元（含保留款及代工扣款金額
    ），其未實際施作之部分，自無工程款之可言。因內鋼公司
    只有做到第七次一部分，之前完成的工程已計價，後來需要
    修補，被告請代工的費用共3, 015,254元，扣除代工扣款金
    額3, 015,254元及工程保留款1,015,065元後，內鋼公司實
    作估驗工程款已領款項為17,084,508元（加計營業稅5％）
    。但第八估驗後，新增代工扣款1,004,695元，工程保留款
    尚有1,015,065 元，扣抵之後，內鋼公司對被告之工程保留
    款債權餘額為10,3 70元等語抗辯。並聲明：原告之訴駁回
    。
三、二造不爭執之事實：
  (一)系爭工程總工程款為21,354,860元，採實作實算。至92年12
    月10日止，內鋼公司實際施作之估驗工程款為20,301,279元
    。92年08月22日第七次估驗之代工扣款共3,015,254元，應
    從內鋼公司應領的工程款中扣除（本院卷二94年3月7日原告
    筆錄），另扣除保留款1,015,065元及代工扣款額3,015,254
     元加上營業稅5％，故內鋼公司實領款項為17,084,508元（
    20,301,279－1,015,065－3,015,254＝16,270,960＋5％營
    業稅813,54 8＝17,084,508）。
  (二)內鋼公司尚有第七期工程保留款1,015,065元。系爭工程已
    完工，經業主交通部國道新建工程局驗收合格，已付款被告
    。
四、原告對被告辯稱內鋼公司至92年08月22日第七次估驗之代工
    扣款共3,015,254元並不爭執（本院卷二93年3月7日筆錄）
    ，僅對(一)內鋼公司對被告是否尚有1,053, 581元之工程款（
    即總工程款21,3 54,860元減除內鋼公司實際施作之估驗工
    程款為20,301,279元）；及(二)93年8月5日第八次估驗，是否
    尚有代工扣款1,004,695元未從應付工程款中扣除等二爭點
    為爭執，茲審究如下：
  (一)系爭工程合約書第四條第一項約定系爭工程以實作實算承攬
    ，並約定最高工程總價為21,250,000元。而內鋼公司實際施
    作已完成估驗之工程款為20,301,279元，則其未實際施作之
    部分，自無工程款之可言。原告主張被告既從內鋼公司已完
    成估驗之工程款中扣除代工扣款，且系爭工程已完工，被告
    自應給付最高工程總價與內鋼公司實際施作估驗工程款之差
    額云云。惟查，系爭合約之意，乃系爭工程採實作實算，實
    作實算之總額不能超過最高工程總價，系爭工程款非必然達
    到最高工程總價，而代工扣款係從內鋼公司已估驗之工程款
    中扣除，故與系爭工程最高總價並無關連，是原告主張內鋼
    公司對被告尚有已估驗工程款與最高工程總價兩者差額之工
    程款1,053,581元，並無可採。
  (二)又被告辯稱應扣未扣款有1,004,695元（本院卷第179頁），
    是內鋼公司第六次估驗以前沒有完成的瑕疵修繕費，因工程
    款已給付內鋼公司，所以要扣除，至於516,223元（本院卷
    第359頁），為第六次以前通知內鋼公司的代工扣款，內鋼
    公司到十二月才補蓋代工扣款同意書等語。查，被告所辯，
    業據其提出被告太平洋建設驗收請款單、查核表各一份、太
    平洋建設公司通知內鋼公司簽認代工扣款同意書之備忘錄暨
    明細表、內鋼公司出具之代工扣款同意書八紙（本院卷第
    179 至188頁、第311、316、335、339、343、352、359等頁
    ）等在卷可憑，互核一致相符，且新增扣款金額1,004,695
    元，均有內鋼公司出具之代工扣款同意書可憑，原告亦不否
    認代工扣款同意書上內鋼公司簽章之真正，雖代工扣款同意
    書上所載日期有在92年12月10日內鋼公司停止施作之後，惟
    此係因內鋼公司之前之代工扣款應扣而未扣，內鋼公司未繼
    續施作後始補簽具所致，業經被告訴訟代理人陳明在卷，否
    則內鋼公司豈有願意簽具代工扣款同意書之理，況原告亦無
    法提出證據證明被告提出之新增應扣未扣代工款，有何虛偽
    不實，是被告所辯自堪信為真實。
五、綜上所述，內鋼公司對被告就系爭工程，尚有工程保留款1,
    015, 065元，惟應扣除新增扣款1,004,695元，故剩餘可領
    取之工程保固金債權為10,370元。末查，系爭工程業經交通
    部臺灣區國道新建工程局驗收合格，業經被告自認在卷，並
    有其提出之交通部臺灣區國道新建工程局94年1月20日國工
    局工字第09400010502號函在卷可佐，是原告請求確認受告
    知人內鋼公司對被告尚有可領取之工程保固金債權為10,370
    元存在，為有理由，應予准許；逾此部分之請求，並無理由
    ，應予駁回。
六、原告之訴為一部有理由，一部無理由，依民事訴訟法第七十
    九條，判決如主文。
中　　華　　民　　國　　94　　年　　3　　月　　28　　日
                      民事民六庭法　官　楊晉佳
以上正本係照原本作成。
如對本判決上訴，須於判決送達後二十日之不變期間內，向本院
提出上訴狀。
中　　華　　民　　國　　94　　年　　3 　　月　　29　　日
                                書記官  朱俶伶
